臺灣高等法院民事判決　　　　　　　　　 93年度上字第318號
上　訴　人　甲○○
訴訟代理人　連兆宗律師
被　上訴人　乙○○
訴訟代理人　劉純增律師
上列當事人間請求侵權行為損害賠償事件，上訴人對於中華民國
93年2月19日臺灣板橋地方法院92年度重訴字第492號第一審判決
提起上訴，本院於94年3月30日言詞辯論終結，判決如下：
    主      文
上訴駁回。
第二審訴訟費用由上訴人負擔。
    事      實
甲、上訴人方面：
一、聲明：(一)原判決廢棄。(二)駁回被上訴人於第一審之訴。(三)如
    受不利之判決，請准予提供擔保，免為假執行。
二、陳述：除與原判決記載相同者外，補稱略以：
  (一)按全民健康保險之目的，僅係在補償被保險人因治療疾病所
    產生之費用，亦即填補被保險人之具體損害，是被上訴人就
    其支出之醫療費用既經健保局支付者，則該部分之醫療費用
    自不得再請求上訴人給付，原判決認上訴人應給付被上訴人
    支出之醫療費用新台幣（下同） 134,356元，其中包括健保
    給付在內，自應扣除。
  (二)本件係因被上訴人開車不慎擦撞上訴人所騎乘機車，肇致互
    毆，上訴人目前仍在服役中，並無財產，且被上訴人之外傷
    性癲癇症是否因互毆造成，尚有爭議，又非不能治癒，是原
    審判決上訴人應賠償被上訴人之精神慰撫金仍屬偏高，亦請
    酌減。
  (三)被上訴人之癲癇症依據財團法人長庚紀念醫院林口分院93年
    10月8日（93）長庚院法字第 1038號函覆意旨，被上訴人病
    情穩定仍需定期回診追蹤治療，依病情評估，可否治療需視
    癲癇控制而定，另是否造成勞動力之損失，需視工作性質而
    定，無法確切評估。是被上訴人工作損失之事實，尚無依據
    ，原審判決上訴人應賠償被上訴人工作損失，即有不合。無
    法接受，理由如后：
  (四)被上訴人所患癲癇症，應屬神經外科，惟台大醫院對本件鑑
    定係由外科部醫師黃勝堅個人負責鑑定，黃醫師既非神經外
    科專科醫師，則其所做鑑定難以令上訴人信服。且黃醫師僅
    對乙○○門診診察一次，何能指乙○○每月發作一次。而長
    庚醫院為乙○○長期診療者，其鑑定結果，尚且指明乙○○
    病情穩定，依病情評估，可否治癒，無法確切評估，而台大
    醫院竟敢斷言無治癒之可能。又對於減少勞動能力損失之認
    定，長庚醫院認為相當於第十一級，而台大醫院則認為相當
    於第七級，二者亦相差甚巨，難以令人信服。
三、證據：聲請向中央健保局函詢被上訴人於 90年9月13日以前
    是否有癲癇症之醫療費用支付，並命被上訴人前往公立醫院
    作診斷、送請台北市立和平醫院或馬偕紀念醫院神經外科再
    予鑑定。
乙、被上訴人方面：
一、聲明：駁回上訴。
二、陳述：除與原判決記載相同者外，補稱略以：
  (一)本件被上訴人在系爭訴訟中係主張侵權行為損害賠償請求權
    ，醫療費用的支出為被上訴人受有損害的一部分，依法自得
    向加害人（即上訴人）請求賠償。雖被上訴人在醫治過程部
    分醫療費用係由全民健康保險局支付，然此係由被上訴人支
    付保險費定有保險契約所生之保險理賠，縱因此受有保險上
    利益，亦與上訴人無關，殊不得為上訴人據為損益相抵之主
    張。況全民健康保險法第82條係針對汽車交通事故所為之規
    定，而本件並非因交通事故所生之傷害，純然係上訴人之故
    意毆打被上訴人所致之嚴重傷勢，是不應適用該項規定。
  (二)有關精神慰撫金部分，由於上訴人之侵害行為造成被上訴人
    顱內出血、身體多處挫傷及撕裂傷，甚至有生命危險，幸因
    急時獲治，倖能存活。自事發當日迄今二年餘，被上訴人歷
    經數十次往返於醫院求診，其間所受折磨苦難厥非上訴人得
    以體會，且外傷後引發之癲癇後遺症不定時發作，須靠長期
    服藥始能壓抑病情，又豈是正常人所能意想的。
  (三)被上訴人否認在受傷前已罹有癲癇症乙事，可逕向中央健保
    局函詢此事，以明真象。至於被上訴人是否已痊癒乙節，請
    向長庚醫院調取完整之病歷資料，或傳喚主治醫生到場說明
    被上訴人罹患之病情，應不需假手其他醫療機構再為鑑識。
三、證據：除援用第一審所提證據外，補提90年9月13日至93年6
    月9日之醫療費用明細資料、長庚醫院 93年8月4日開具之診
    斷證明書影本乙份為證。
    理      由
一、被上訴人起訴主張：上訴人甲○○於民國 90年9月13日晚間
    8時45分許，騎乘車號GRL-387機車搭載楊清福，行經台北縣
    蘆洲市○○○路全國加油站時，兩人先故意擦撞被上訴人所
    駕駛之車號 V2-4582自小客車，俟被上訴人下車查看車禍情
    形時，甲○○、楊清福兩人再分持安全帽及徒手毆打被上訴
    人，並將被上訴人押至五股鄉○○路陸光一村後，再夥同其
    他不詳年籍姓名之人繼續毆打被上訴人，以致被上訴人受有
    硬腦膜上出血及身體多處挫傷和撕裂傷，除案發後即送馬偕
    紀念醫院急診治療外，再於 90年9月18日送長庚紀念醫院急
    診，進行緊急開顱手術，清除血塊，仍造成外傷後癲癇症，
    必須長期服藥，爰依侵權行為法律關係請求上訴人賠償醫療
    費用 2,330,360元，工作損失610萬元，精神慰撫金150萬元
    共9,930,360元（原判決就6,842,235元部分為被上訴人敗訴
    之判決，被上訴人未聲明不服）。
二、上訴人則以：本件係因被上訴人駕車衝撞上訴人甲○○及楊
    清福，造成上訴人倒地受傷及機車毀損，上訴人甲○○上前
    與被上訴人理論，卻不見被上訴人有所回應，為免被上訴人
    乘機肇事逃逸，而與被上訴人發生拉扯，因被上訴人意欲動
    手傷害上訴人，上訴人乃基於為免自己遭受被上訴人之傷害
    ，而對被上訴人為防衛行為。且兩造互毆，被上訴人難辭其
    咎，亦屬與有過失。被上訴人請求醫療費用、工作損失及非
    財產上之損害，並未見被上訴人有所舉證，且被上訴人有癲
    癇疾病，是其本身遺傳造成，與上訴人無關等語，資為抗辯
    。
三、被上訴人主張上訴人甲○○與楊清福 (原審判決後未據其聲
    明不服）共同在台北縣蘆洲市○○○路全國加油站及在五股
    鄉○○路陸光一村毆打被上訴人，致被上訴人顱內出血、身
    體多處挫傷及撕裂傷之事實，業據被上訴人提出診斷證明書
    為證，上訴人甲○○亦自認在卷，是上訴人確實有共同毆打
    被上訴人之行為，被上訴人上開主張堪以認定。上訴人雖另
    辯稱：其毆打被上訴人，係正當防衛等語，並提出診斷證明
    為證，惟上訴人甲○○所受為四肢多處挫傷、胸背頭部多處
    鈍物傷，經門診治療，顯然以被上訴人所受傷勢較嚴重，且
    上訴人甲○○與楊清福共同毆打被上訴人，在客觀上並無為
    防衛行為之必要性，尚難認其所為傷害行為係屬正當防衛。
    被上訴人依侵權行為之規定，請求上訴人負損害賠償責任，
    自屬有據。
四、按故意或過失不法侵害他人之權利者，負損害賠償責任，民
    法第184條第1項定有明文。又數人共同不法侵害他人之權利
    者，連帶負損害賠償責任，同法第185條第1項亦有明文。本
    件上訴人共同傷害被上訴人之身體，應負連帶賠償責任。茲
    就被上訴人各項請求，分別審酌如下：
  (一)醫藥費：
  1.被上訴人主張其於90年9月13日送馬偕醫院急診治療，後再
    於同年月18日送長庚紀念醫院急診，並進行緊急開顱手術，
    清除血塊，仍造成外傷後癲癇症，必須長期服藥，至今仍持
    續回診等情，業據被上訴人提出醫院診斷證明及醫藥費單據
    為證，上訴人雖辯稱：被上訴人有癲癇疾病，是其本身遺傳
    造成，與上訴人無關等語，惟據被上訴人提出之長庚紀念醫
    院於 92年9月24日及93年8月4日所出具之診斷證明書所載，
    被上訴人受有「外傷後癲癇症」（見重附民字第 102號卷第
    49頁、本院卷第1宗第117頁），被上訴人之癲癇症顯係因外
    傷所致。被上訴人受傷後共支出醫藥費用 146,593元，有被
    上訴人提出之 90年9月13日至93年6月9日醫療費用明細資料
    （本院卷第1宗第 61至80頁），本院核原判決就醫藥費用部
    分准被上訴人 134,356元（駁回部分未據上訴），尚無不合
    。
  2.至上訴人主張上開醫療費用中全民健保給付 114,259元部分
    應予扣除云云，惟按保險制度，旨在保護被保險人，非為減
    輕損害事故加害人之責任。保險給付請求權之發生，係以定
    有支付保險費之保險契約為基礎，與因侵權行為所生之損害
    賠償請求權，並非出於同一原因，後者之損害賠償請求權，
    殊不因受領前者之保險給付而喪失，兩者除有保險法第53條
    關於代位行使之關係外，並不生損益相抵問題。已據最高法
    院68年度台上字第42號著有判例。則健保申報費用，仍在被
    上訴人得請求之範圍之內，上訴人是項主張，並無可採。
  (二)工作損失：
  被上訴人主張其於本件事故發生前，為模具技師，月薪
    45,000元，頭部受傷後，雖經治療，但未痊癒，在91年3月
    至6月曾去工作，終因無法搬運重物，公司將其解雇，現在
    沒有工作等語，並提出薪資證明為據。經查：被上訴人於90
    年9月13日受傷，同年月18日住院開刀，同年月24日出院，
    有長庚醫院診斷證明書可稽，嗣於92年10月22日回診，仍存
    留神經系統病變，係符合勞工保險條例殘廢給付標準表第9
    項，其殘廢等級為第13級，有長庚醫院92年12月10日（92）
    長庚院法字第1325號函可稽，經核減少勞動能力之比例為百
    分之23.07（見曾隆興著現代損害賠償法論第258頁附表），
    因此，自被上訴人 90年9月13日至91年2月止（共169日），
    因需要休養未外出工作，損失所得253,500元（45000/30x16
    9=253500），自 91年7月遭解雇後，至91年12月13日起訴狀
    繕本送達之日止（共 166日），減少勞動能力損失57,444元
    （45000/30x166x23.07%=57444），以上310,944元，為已到
    期之部分，無庸扣除中間利息；未到期之部分：查被上訴人
    為63年10月22日出生，自起訴狀繕本送達翌日（91年12月14
    日，時年28歲）至60歲勞工退休年齡，尚有32年，經扣除中
    間利息，可請求勞動能力損失為2,342,825元（45000x12x
    23.07%x18.00000000=0000000）。合計已到期及未到期之部
    分，共為2,653,769元。
  上訴人雖質疑被上訴人減少勞動能力，並請求再為鑑定，但
    經本院依上訴人所請，再函請財團法人長庚紀念醫院（林口
    ）分院說明被上訴人是否將因癲癇症造成勞動能力之損失，
    經該院以93年10月8日（93）長庚院法字第1038號函覆說明
    ，被上訴人於93年9月22日回診治療，當時病情穩定，仍需
    定期回診追蹤治療。依病患當時病情評估，可否治癒需視癲
    癇控制而定。另是否造成勞動力之損失，需視病患工作性質
    而定，無法確切評估。但經函請國立台灣大學醫學院附設醫
    院，經院以94年2月7日校附醫祕字第0940000099號函覆說明
    ，被上訴人勞動力損失，經鑑定結果：「乙○○先生於90年
    9 月13日，因頭部外傷、臚內出血，造成癲癇後遺症，無治
    癒之可能，目前每月發作一次，需長期服藥治療，相當於勞
    工保險殘廢標準表中神經障害第7級殘廢」（本院卷第1宗第
    162頁）。其減少動能力程度顯已超過長庚醫院前開鑑定結
    果，仍不能為有利於上訴人之證據。而上訴人再次請求送請
    第三機構再為鑑定，本院核無必要。
  (三)慰撫金：按不法侵害他人之身體者，被害人雖非財產上之損
    害，亦得請求賠償相當之金額，民法第195條第1項定有明文
    。被上訴人遭上訴人毆打，致被上訴人顱內出血、身體多處
    挫傷及撕裂傷，雖經住院開刀仍有外傷性癲癇症，須長期服
    藥，精神上自受有極大痛苦，爰審酌被上訴人二專畢業、曾
    任模具技師、其所受痛苦程度及上訴人甲○○國中畢業，職
    業工，名下無不動產等情，認被上訴人請求慰撫金30萬元為
    適當。
  (四)以上共計為：3,088,125元。
  (五)上訴人雖辯稱：兩造互毆，被上訴人與有過失云云。惟按兩
    造互毆，乃雙方互為侵權行為，與雙方行為為損害之共同原
    因有別，無民法第 217條過失相抵原則之適用，最高法院68
    年台上字第 967號判例意旨參照。本件上訴人甲○○此部分
    之辯解，亦不可採。
五、綜上所述，本件被上訴人主張為可採，上訴人所辯均無可取
    。從而，被上訴人本於侵權行為之法律關係，請求上訴人給
    付 3,088,125元為有理由，應予准許。原審判命上訴人如數
    給付，於法並無不合。上訴意旨指摘原判決不當，求予廢棄
    改判，為無理由，應予駁回其上訴。
六、據上論結，本件上訴為無理由，爰判決如主文。
中　　華　　民　　國　　94　　年　　4 　　月　　13　　日
　　　　　　　　　民事第二庭審判長法　官   吳謙仁
　　　　　　　　　　　　　　　　  法　官   蘇瑞華
　　　　　　　　　　　　　　　　  法　官   魏大喨
正本係照原本作成。
如不服本判決，應於收受送達後20日內向本院提出上訴書狀，其
未表明上訴理由者，應於提出上訴後20日內向本院補提理由書狀
（均須按他造當事人之人數附繕本）上訴時應提出委任律師或具
有律師資格之人之委任狀；委任有律師資格者，另應附具律師資
格證書及釋明委任人與受任人有民事訴訟法第466條之1第1項但
書或第2項（詳附註）所定關係之釋明文書影本。
中　　華　　民　　國　　94　　年　　4 　　月　　14　　日
　　　　　　　　　　　　　　　　　書記官   李華安
附註：
民事訴訟法第466條之1（第1項、第2項）：
對於第二審判決上訴，上訴人應委任律師為訴訟代理人。但上訴
人或其他法定代理人具有律師資格者，不在此限。
上訴人之配偶、三親等內之血親、二親等內之姻親，或上訴人為
法人、中央或地方機關時，其所屬專任人員具有律師資格並經法
院認為適當者，亦得為第三審訴訟代理人。
